【裁判字號】    96,訴,4242
【裁判日期】    970401
【裁判案由】    商標註冊
【裁判全文】
臺北高等行政法院判決
                                     96年度訴字第04242號
                              .
原      告  和泰興業股份有限公司
代  表  人  甲○○
送達代收人  乙○○
被      告  經濟部智慧財產局
代  表  人  王美花（局長）住同上
訴訟代理人  丙○○
上列當事人間因商標註冊事件，原告不服經濟部中華民國96年12
月7 日經訴字第09606078940 號訴願決定，提起行政訴訟。本院
判決如下：
    主  文
原告之訴駁回。
訴訟費用由原告負擔。
    事  實
一、事實概要：
    原告前於民國95年5 月19日以「空調高手」商標，指定使用
    於商標法施行細則第13條所定商品及服務分類表第11類之冷
    氣機、通風機、空氣清淨器、空氣清淨機、冷暖氣機等商品
    ，向被告申請註冊，並於96年2月1日聲明圖樣中「空調」不
    在專用之列。經被告審查，認系爭商標中「空調」雖經原告
    聲明不專用，惟系爭商標之整體為指定使用前揭商品品質之
    直接說明，應不准註冊，且因商標整體均為說明性文字，亦
    無商標法第19條規定之適用，乃以96年8 月20日商標核駁第
    302025號審定書為核駁之處分。原告不服，提起訴願，遭決
    定駁回，遂提起本件行政訴訟。
二、兩造聲明：
（一）原告聲明求為判決：
      1.訴願決定及關於申請第00000000號「空調高手」商標註
        冊之原行政處分均撤銷。
      2.訴訟費用由被告負擔。
（二）被告聲明求為判決：
      1.駁回原告之訴。
      2.訴訟費用由原告負擔。
三、兩造之爭點：
（一）原告主張之理由：
      1.系爭商標之說明性文字「空調」已聲明不在專用之列：
        系爭商標商標係由「空調」及「高手」等文字所組成，
        其中「空調」係為所指定服務之形狀、品質、功用之說
        明，有商標法第23條第1項第2款規定之情事，惟原告依
        商標識別性審查要點第8點規定，於申請註冊時已聲明
        商標圖樣中「空調」部分不在專用之列，故當無不得註
        冊之事由。
      2.系爭商標之「高手」二字為識別性弱之商標，非說明性
        文字：
      (1)觀核駁審定書及訴願核駁理由，處分機關所持理由為系
        爭商標整體圖樣「空調高手」皆為說明性文字，非僅部
        分屬說明性質，故無商標法第19條規定之適用。惟國人
        喜好以「高手」二字為商標，用以隱喻自身所提供之商
        品／服務為同業中最好，原告以「空調高手」作為服務
        之表彰，即採其有隱喻自身所提供之冷氣機、通風機、
        空氣清淨器、空氣清淨機、冷暖氣機、中央系統型冷氣
        機、車用冷氣、空氣殺菌除臭機、除濕機、汽車用空氣
        調節器、冷暖空調機、太陽能冷暖空調機、送風機、氣
        乾燥機等商品，極具有專業素質，為同業中之佼佼者之
        意，鑒此，系爭商標當為識別性較弱之隱喻性商標。
      (2)經智慧局網站以「高手」為商標檢索查詢，所得資料共
        有45筆，可知我國內以「高手」為商標文字註冊在案者
        繁多，並非不具識別性依同一審查基準，系爭商標自當
        允其註冊。
        註冊第0000000號「高手」，指定使用於第7類動力手
          工具、電動手工具、氣動手工具等工具商品。
        註冊第0000000號「IQ高手」，指定使用於第28類之
          兒童益智玩具、不與電視連用之電子遊戲機等商品，
          其商標名稱即隱涵所提供之玩具會使小朋友成為IQ
          極高的優秀人才。
        註冊第149995號「高手及圖」，指定使用於第41類撞
          球場。
        註冊第899578號「高手」，指定使用於竹蓆、地毯、
          門毯、塑膠地毯等商品。
        註冊第910252號「高手」，指定使用於桌巾布、窗簾
          布、塑膠布等商品。
        註冊第917118號「高手」，指定使用於坐墊、涼墊、
          椅墊、靠墊等商品。
        註冊第126177號「高手LEADWEB」，指定使用於35類
          為他人向媒體購買、計劃、協商廣告時間或空間等服
          務。
      (3)與本案相同，由說明字詞加上「高手」二字作為商標圖
        樣者，經檢索核准在案者繁多，無非是以之隱喻自身所
        提供之服務／商品為同業中最為頂。
        註冊第830384號「去味高手」指定使用於樟腦油、噴
          霧式口腔清相劑等除臭產品。
        註冊第998318號「去熱高手」指定使用於電腦用散熱
          風扇、儀器用散熱風扇等電子散熱商品。
        註冊第736786號「呷冰高手」指定使用於冰淇淋、冰
          棒、雪糕等冰品。
        註冊第998445號「省錢高手」指定使用於行動電話節
          費器等。
        註冊第897157號「捕蚊高手」指定使用於電蚊香器、
          電驅蚊器等驅蚊商。
      (4)原告前以「省電高手」、「清淨高手」、「空調高手」
        等商標圖樣向被告申請商標註冊，業經核准。
（二）被告主張之理由：
      1.按商標包含說明性或不具識別性之文字、圖形、記號、
        顏色或立體形狀，若刪除該部分則失其商標之完整性，
        而經申請人聲明該部分不在專用之列者，得以該商標申
        請註冊，固為商標法第19條所明定。惟商標圖樣整體為
        說明性或不具識別性者，應有同法第23條第1項第1、2
        款適用，自不適用聲明不專用之規定（被告公告之聲明
        不專用審查要點3參照）。又按商標表示商品或服務之
        形狀、品質、功用或其他說明者，不得申請註冊，為同
        法第23條第1項第2款所明定。而商標圖樣之文字、圖形
        、記號、顏色、聲音、立體形狀或其聯合式，依社會一
        般通念，如為商品之說明或與商品之說明有密切關聯者
        ，即有該條款不得申請註冊之適用，與習慣上是否通用
        無關。
      2.系爭商標「空調高手」，其中「空調」部分雖於申請書
        聲明不專用，指定使用於冷氣機、通風機、空氣清淨器
        、空氣清淨機、冷暖氣機等空調商品，惟予消費者之認
        知，「空調高手」整體皆為說明係空調設備的高手之意
        ，且一般相關業者常用於宣傳或說明自己為具有空調高
        超能力的專家之用語，此有網路資料可稽。揆依前揭說
        明，原告聲明不專用除無商標法第19條規定之適用外，
        系爭商標圖樣整體皆為說明性文字，且並無檢送相關使
        用證據資料以供參酌，自有首揭法條之適用。
      3.原告於理由書中陳明有「高手」一詞的商標有45筆，及
        與本案相似案情之已核准案例5件云云。原告所舉商標
        中有「高手」一詞的45筆案例及中文僅「高手」一詞的
        7 筆案例，與本案係因「空調高手」整體為說明性文字
        之案情明顯有異，自不得比附援引。而所舉之註冊第83
        0384、998318 、736786、998445、897157號等商標，
        其商標雖都有隱喻說明性文字加上「高手」一詞，惟與
        系爭商標圖樣「空調高手」為指定商品「空調機械」之
        直接說明，案情各異。況且商標審查採個案審查原則，
        自不得執為本案應予核准註冊之論據。另與本件案情雷
        同之申請第000000000號「空調高手」商標業經被告核
        駁在案（核駁第296097號），是被告依法核駁其註冊之
        申請，並無不合。
    理  由
甲、程序方面：
一、原告經合法通知，未於言詞辯論期日到場，核無行政訴訟法
    第218 條準用民事訴訟法第386 條所列各款情形，爰依被告
    之聲請，由其一造辯論而為判決。
二、被告於97年3月3日，以原代表人蔡練生於96年12月3日退休
    ，由王美花繼任局長為由，具狀聲明承受訴訟。惟查本件訴
    訟係於同年12月27日繫屬於本院，原告亦直接將王美花列為
    被告代表人，此有起訴狀及其上本院收文戳可證，是本件並
    無被告代表人之代理權消滅而有訴訟程序當然停止之情事（
    行政訴訟法第186條準用民事訴訟法第170條規定參照），故
    被告即無聲明承受訴訟之必要，合先敘明。
乙、實體方面：
一、按商標，應足以使商品或服務之相關消費者認識其為表彰商
    品或服務之標識，並得藉以與他人之商品或服務相區別，商
    標法第5條定有明文。次按商標表示商品或服務之形狀、品
    質、功用或其他說明者，不得註冊，同法第23條第1項第2款
    亦有明文。又商標包含說明性或不具識別性之文字、圖形、
    記號、顏色或立體形狀，若刪除該部分則失其商標之完整性
    ，而經申請人聲明該部分不在專用之列者，得以該商標申請
    註冊（同法第19條規定參照）。所謂「商品之說明」係指商
    標之文字、圖形、記號、顏色、聲音、立體形狀或其聯合式
    ，依社會一般通念，係為商品本身之說明或與商品本身之說
    明有密切關聯者。
二、本件係原告以「空調高手」商標，指定使用於冷氣機、通風
    機、空氣清淨器、空氣清淨機、冷暖氣機等商品，向被告申
    請註冊，並聲明圖樣中「空調」不在專用之列。經被告審查
    ，認系爭商標中「空調」雖經原告聲明不專用，惟系爭商標
    之整體為指定使用前揭商品品質之直接說明，應不准註冊，
    且因商標整體均為說明性文字，亦無商標法第19條規定之適
    用，而為核駁之處分。本件應審究者厥為系爭商標是否具識
    別性？有無同法第23條第1項第2款所定不得註冊之情事？
三、本院判斷如下：
（一）原告申請註冊之「空調高手」商標圖樣係由單純中文「空
      調高手」四字所構成，其中「空調」係空氣調節之簡稱，
      為一習用名詞，意指使建築物內空氣潔淨，並保持適當溫
      度、溼度之處理方式，為所指定商品內容之說明性文字。
      此部分固經原告於申請註冊時聲明不專用，惟商標得否准
      許註冊，仍應審查其整體圖樣（連同聲明不專用之部分）
      有無不得註冊之情事。
（二）系爭商標圖樣中「高手」文字，係指在某一技藝領域中，
      其技藝水平遠高於該領域之其他人所具之技藝，屬一相對
      概念，被尊稱為高手者，含有其所具之技藝為該領域個中
      翹楚之意。是以所謂「空調高手」，意指在空氣調節領域
      中具有高超技藝，以之作為商標，指定使用於冷氣機、通
      風機、空氣清淨器、空氣清淨機、冷暖氣機等商品，其予
      相關消費者之認知，乃標榜原告為相關空調領域之佼佼者
      ，所提供上開商品之品質，為同業中品質最優者。參以一
      般空調設備業者於廣告宣傳時，亦多以「空調高手」自稱
      ，以示本身具有優秀的空調領域專業才能，且一般人亦肯
      定「空調高手」一詞所代表的高度專業性，此有網路列印
      資料附卷可稽（見商標核駁卷第10至13頁）。故觀察系爭
      商標之整體圖樣，實為其指定使用商品有關品質之說明性
      文字，揆諸前揭規定，自不應准許註冊。
（三）至原告主張其已就「空調」部分聲明不專用，依商標法第
      19條規定，應認系爭商標屬識別性較弱之隱喻性商標，應
      獲准註冊云云。惟查前開規定固許原告得聲明系爭商標圖
      樣之「空調」不在專用之列，然准許原告商標註冊之前提
      為所申請之商標圖樣整體「空調高手」是否具識別性。而
      系爭商標整體圖樣不具識別性，已如前述，故被告認系爭
      商標之註冊申請有違同法第23條第1項第2款規定所為之核
      駁處分，洵無違誤，應予維持。
（四）另原告所舉諸多以「高手」為商標圖樣之註冊申請案（見
      商標核駁卷第26至28頁），經核其商標圖樣與系爭商標圖
      樣不盡相同，或所指定使用之商品或服務有別，案情各異
      ，且屬另案妥適與否之問題，要難比附援引，執為本件有
      利原告之論據。至原告所舉結合「高手」圖樣之註冊申請
      案（見商標核駁卷第29至31頁）、與原告其他經核准註冊
      第00 00000、0000000 、0000000 、0000000 號「清淨高
      手」商標及第0000000 、0000000 號「省電高手」商標（
      見商標核駁卷第32至38頁），雖同為複合「高手」二字之
      商標圖樣，惟於各該商標乃於「高手」之前附加「去熱」
      、「收鞋」、「呷冰」、「省電」、「省錢」、「胡牌」
      、「捕蚊」、「消費」、「除」、「清淨」、「傳訊」
      、「賺錢」、「靚車」、「彈跳」、「能量」、「電腦」
      、「華峰商業」等中文或其他外文，整體觀察其商標圖樣
      ，足供相關消費者認識其為表彰商品／服務之標識，並得
      藉以與他人之商品／服務相區別，與系爭商標圖樣「空調
      高手」純為說明性文字有別，自無法為有利於原告之認定
      。
三、從而，被告依商標法第23條第1 項第2 款、第24條第1 項規
    定，所為本件商標註冊應予核駁之處分，並無不合。而訴願
    決定予以維持，亦無違誤。原告訴請撤銷原處分及訴願決定
    ，為無理由，應予駁回。
四、本件事證已明，兩造其餘主張或答辯，已與本院判決結果無
    涉，爰毋庸一一論列，併此敘明。
據上論結，本件原告之訴為無理由，爰依行政訴訟法第98條第1
項前段、第218 條、民事訴訟法第385 條第1 項前段，判決如主
文。
中    華    民    國    97    年     4    月    1     日
                    臺北高等行政法院第七庭
                              審判長法  官  李得灶
                                    法  官  黃秋鴻
                                    法  官  陳忠行
上為正本係照原本作成。
如不服本判決，應於送達後20日內，向本院提出上訴狀並表明上
訴理由，如於本判決宣示後送達前提起上訴者，應於判決送達後
20日內補提上訴理由書（須按他造人數附繕本）。
中    華    民    國    97    年     4    月    1     日
                                    書記官  蔡逸萱


司法院資訊處製作；財團法人民間司法改革基金會備份。
